【裁判字號】    86,簡上,296
【裁判日期】    890929
【裁判案由】    損害賠償
【裁判全文】
臺灣臺北地方法院民事判決  八十六年度簡上字第二九六號
    上  訴  人  楊德工業有限公司
    法定代理人  乙○○
    被  上訴人  亨譽興業有限公司
    法定代理人  甲○○
右當事人間請求損害賠償事件，上訴人對於中華民國八十六年三月十七日本院台北簡
易庭八十六年度北簡字第五五０號第一審判決提起上訴，本院判決如左：
    主  文
上訴駁回。
第二審訴訟費用由上訴人負擔。
    事  實
甲、上訴人方面：
壹、聲明：
一、原判決廢棄。
二、右廢棄部分被上訴人應給付上訴人新台幣捌萬貳仟伍佰捌拾元，及自起訴狀繕本
    送達翌日起至清償日止，按週年利率百分之六計算之利息。
三、願供擔保請准宣告假執行。
貳、陳述：除與原審判決書所載者相同茲予引用外，補稱：
一、被上訴人在臺灣高等法院節股審理另一案時所出示的工程合約書共計十張，其第
    三張第９點寫明「如工程進度無故拖延，超過六個工作天以上，乙方無條件讓甲
    方取消合約」等語，但第五張第七行卻也註明交車前非得經設備承包商同意，不
    可擅自動用設備，為此丙股所據之判決（按即原判決，下同）理由：「被告（按
    即被上訴人，下同）於八十四年十二月十三日所寄之存證信函雖使用『終止雙方
    所訂之契約』之文字，然觀諸被告存證信函前後用語：『於民國八十四年八月十
    七日以存證信函第四五七號通知進場施工，貴公司置知（之）不理，為考量工程
    能順利進行，並顧及本公司商場之信譽，本公司當另行發包該項工程』及『並依
    法追訴所受之損失』，對照兩造合約書第九條『如工程進度無故拖延，超過六個
    工作天以上，乙方（即原告）無條件讓甲方（即被告）取消合約，並追債（償）
    工程損失費用』之約定以觀，應認為被告所辯其係因原告有可歸責之事由乃依契
    約約定而取消即解除契約，而非終止契約為可採」，係錯誤引據，且危害上訴人
    之權益。
二、丙股法官所據判決理由中，未將上訴人於訴狀中所提「工程是在八十四年三月底
    即完成部分工程，因業主要求停工致無法立即完工，不意被告在工程停工四個半
    月後於八十四年八月十七日寄存證信函要求立即再進場施工」之意見採信，致認
    為上訴人是無理停工，而判決上訴人敗訴，此係錯誤之判決。
三、丙股法官所據判決理由中採信被上訴人之存證信函「以八十四年八月十七日四五
    七號存證信函催進場施工，再以八十四年十二月十三日一三四八號存證信函，終
    止雙方所訂之契約」，再依合約書部分內容之「如工程進度無故拖延，超過六個
    工作天以上，乙方無條件讓甲方取消合約」等綜合意見，判上訴人敗訴，是非常
    不合情、理、法的判決：（第一）因被上訴人先要求停工在先（已停工四個半月
    ），（第二）被上訴人以一四五號存證信函催再進場施工時，早已再發包施工完
    成了，（第三）被上訴人未提出合約不存在之訴，單憑存證信函即可解除糾紛嚴
    重之合約，怎可令人心服，（第四）被上訴人所提成本價僅約三十二萬元，而上
    訴人承包價卻是五十五萬五千元，利潤驚人，在臺灣合法之行業中，有如此暴利
    之行業嗎？（第五）認定工作完成已無利益時，法律自應許其於未完成前終止契
    約，是錯誤引據，上訴人未拋棄合約權利是因材料已全部進料完成，僅支付若干
    工資，即可完成工程，全部利潤就在尾款，怎可說無利益。
四、本案之所以有如此糾紛，乃因後續工作均是簡單工作，且配電包商被上訴人也熟
    識。因此被上訴人以四五七號存證信函催進場施工同時，要求變更工程設計由二
    Ｆ─二Ｓ（二樓二停）改成二Ｆ─三Ｓ（二樓三停），而上訴人依先前報價，要
    求追加五萬元，在等待回覆之同時，被上訴人已請求配電包商進場施工了，此即
    上訴人非提出告訴無法解決問題之所在。
五、對被上訴人抗辯之陳述：
（一）證物第五頁規範內容第七行：「交車前非得設備承包商同意，不可擅自動用設
      備」，意即指被上訴人未提出合約不存在之訴，無權動用此工程之立體停車設
      備。
（二）證物第十六頁係電控系統承包商陳正平於八十四年九月二日向被上訴人請款之
      單據，安裝內容已將二樓二停改成二樓三停，可見被上訴人於八十四十二月十
      三日發出存證信函第一三四八號乃自圓其謊，其聲稱上訴人沒有進場施工，實
      際早已自行完成之。
（三）證物第三頁合約內容第十一項第二點，甲方因工程變更，乙方得酌情追加工資
      ，亦即工程變更時，甲方要求工程款時，其施工天數自然應停止計算才是，怎
      可說成乙方無故拖延超過六工作天以上，而取消合約。
（四）被上訴人於八十四年八月十七日發出之存證信函第四五七號催上訴人進場施工
      ，並於八十四年十二月十三日終止合約止，該工程尚未完成驗收，可見本工程
      無急迫性，經上訴人詢問業主，此工程於何時完成驗收，得到答案卻是八十五
      年二月份，可見被上訴人顛倒是非，或可請庭上要求業主傳真驗收證明單以證
      明之。
（五）被上訴人一再稱地下室出水，必俟地下室整建完成始能開工，實為不實之言。
  １、被上訴人於八十四年二月六日傳真上訴人要求進場施工。
  ２、上訴人於八十四三月十六日領取進料款，再於八十四年四月二十日領取部分完
      工款之後，因地下室高度不足，遂依業主要求暫停施工，等建築物使用執照核
      發下來後，再二次施工。是以被上訴人於八十四年八月十七日催上訴人再次施
      工時，建築物使用執照已核發下來，請庭上查市府所核發之資料。
參、證據：援用原審之立證方法。補提出請款單二份。
    並聲請訊問證人陳正平。
乙、被上訴人方面：
壹、聲明：駁回上訴。
貳、陳述：除與原審判決書所載者相同茲予引用外，補稱：
一、按「當事人主張有利於己之事實者，就其事實有舉證之責任。」民事訴訟法第二
    百七十七條定有明文。本件工程承攬合約之有效成立，為兩造所不爭執；然因工
    程之大樓建蓋地下室開挖之始，即發生地下室出水，經工程業主通知各單位及原
    告（即上訴人）協調止水配合，被告亦補原告誤工款項，業主亦於鈞院八十五年
    北調字第二九四五號出庭作證在案；雖因地下室出水致整棟大樓工程延誤，然原
    告之承攬工程開工必俟該地下室整建完成後始能開工，此事實為一般所周知。
二、嗣地下室整建完竣，原告經被告（即被上訴人）通知進場施工，原告依期開工，
    惟工程進行至配電及整理機台、面漆部分，原告竟延滯不進行，原告於鈞院八十
    五年北調字第二九四五號亦自認在案，被告為免延誤工程，曾陸續於八十四年八
    月十七日、八十四年三月十一日以存證信函第四五七、一四五號催告原告進場施
    工未完成之部分，惟原告均置之不理。
三、依本件工程承攬合約書第九條規定「：：：工程進度無故拖延，超過六個工作天
    以上，：：：甲方（被告）取消合約，並追債（償）工程損失費用。」在原告無
    故拖延施工超過六個月工作天以上，被告始於八十四年八月十七日、三月十一日
    發函催告，但原告仍置若罔聞，至八十四年十二月十三日原告仍未進場完工，被
    告始以第一三四八號存證信函終止本件承攬合約，並轉請他人完成原告未完成之
    工程，以如期交與業主。
四、原告於本件告訴為請求損害賠償，另於八十五年簡上字第五四二號節股提告訴損
    害賠償，一事兩告。
參、證據：援用原審之立證方法。補提本院八十五年簡上字第五四二號民事判決書及
    臺灣台北地方法院檢察署八十六年偵字第二七二三四號不起訴處分書各一件。
    理  由
一、本件上訴人起訴主張，其於八十二年三月卅日與被上訴人簽立工程承攬合約書，
    由伊承攬ＡＦＧ立體停車設備之工程，伊依合約書之進度施工並于八十四年三月
    底完成部分工程，因業主要求停工致無法立即完工，僅留下配電未做，移盤未安
    放，機台未及整理噴面漆等工作，不意被上訴人在工程停工四個半月後，于八十
    四年八月十七日寄存信函要求三日內進場施工，由於工程有其時間上的安排故不
    可立即進場施工，況且本工程被上訴人稱于八十五年二月才交機給業主使用，非
    有急迫性，被上訴人亦未先提出合約不存在之訴，竟于八十四年十二月十三日寄
    存證信函片面要求解除合約，惟卻早在八十四年九月即將未完工之部分轉包他人
    致伊蒙受損失，伊尚未完工部分花費五萬三千九百二十元，因尚未領之工程款尚
    餘十三萬六千五百元正，故損失八萬二千五百八十元，伊於八十五年二月廿七日
    以存證信函催告之，但被上訴人竟不予置理，按民法第五百十一條規定：工作未
    完成前，定作人得隨時終止契約，但應賠償承攬人因契約終止，而生之損害，伊
    依上開之規定，自有要求被上訴人損害賠償，並應自催告日起計遲延利息等語。
    被上訴人則以，上訴人於工程中途，因業主要求暫時停工配合，被上訴人乃支付
    工程進度款配合，並協調上訴人同意配合。其後被上訴人電話通知上訴人再次進
    場施工，上訴人置之不理，其乃以存證信函二度催告，上訴人仍不予理會，乃依
    合約書第九條之規定取銷合約並交由其他廠商完成後續工程，被上訴人對於上訴
    人實做部分工程已溢付工程款，何賠償義務之有等語，資為抗辯。
二、上訴人主張其於八十二年三月卅日與被上訴人簽立工程承攬合約書，承攬ＡＦＧ
    立體停車設備工程，依合約書之進度施工並已完成部分工程，尚有配電未做，移
    盤未安放，機台未及整理噴面漆等工作，被上訴人於八十四年八月十七日寄函要
    求三日內進場施工，由於其時間上的安排故未立即進場施工，被上訴人未先提出
    合約不存在之訴，並於八十四年十二月十三日寄函解除合約，且早在八十四年九
    月即將未完工之部分轉包他人之事實，固據提出工程承攬合約書、請款證明、廠
    商請款證明各一件、請款單二紙、存證信函三件為證，並為被上訴人所不否認。
    惟上訴人主張伊尚未完工部分花費五萬三千九百二十元，尚未領之工程款十三萬
    六千五百元，損失八萬二千五百八十元等情，則為被上訴人所否認，並以前開情
    詞置辯。是兩造之爭執即在於被上訴人於八十四年十二月十三日發函解除本件工
    程承攬合約，是否因可歸責於上訴人所致。
三、經查，依兩造所不爭執真正之工程承攬合約書第９點「因故延期」約定：「：：
    ：工程進度無故拖延，超過六個工作天以上，：：：甲方（被告）取消合約，並
    追債（償）工程損失費用。」而被上訴人曾先後於八十四年三月十一日、八月十
    七日兩度發函催告上訴人，促上訴人於三日內進場並確定完工日期等情，亦有該
    存證信函二紙可稽，且為上訴人所不否認，惟上訴人自承其因時間上之安排因素
    並未依通知於三日內進場施工，尚留下配電未做，移盤未安放，機台未及整理噴
    面漆等工作未完成等情，經被上訴人於同年八月中另請陳正平代為完工，共支出
    十餘萬元，亦據證人陳正平到庭結稱以：「伊現在從事自動控制工作，原來我們
    三人（按即指其與上訴人、被上訴人）都認識，即互相做過，復興南路之工程伊
    本來與楊德公司承包，是楊德找伊做，朱先生打電話問伊要不要做，價格都一樣
    ，伊就去做，楊德找伊時是二樓二停，朱先生找我是二樓三停，不知為什麼叫伊
    去做，價錢有好一點，約多一萬元，因為有變更，至於他們之間關係伊不清楚，
    此工程伊於八十四年八月底完工，於九月二日請款，八月中旬去做，做四、五天
    即完成。」等語（見本院八十六年八月四日準備程序筆錄）。就證人之上開證言
    ，兩造均表示無意見；被上訴人嗣即因上訴人於八十四年十二月十三日仍未進場
    完工，遂以第一三四八號存證信函終止本件承攬合約，並轉請證人陳正平完成上
    訴人未完成之工程，以如期交與業主，被上訴人所辯堪採，被上訴人依約解除系
    爭工程承攬合約，即無違約可言。上訴人雖稱「被上訴人以四五七號存證信函催
    進場施工同時，要求變更工程設計由二Ｆ─二Ｓ（二樓二停）改成二Ｆ─三Ｓ（
    二樓三停），上訴人依先前報價，要求追加五萬元，在等待回覆之同時，被上訴
    人已請求配電包商進場施工了。」等語，此固與證人陳正平所言相符，惟按，解
    除權之行使，應向他方當事人以意思表示為之。民法第二百五十八條第一項定有
    明文。查，被上訴人曾於八十四年三月十一日、同年八月十七日兩度發函催告上
    訴人進場施工，而上訴人均未進場施工，雖被上訴人遲至八十四年十二月十三日
    始再以存證信函通知上訴人表示終止雙方所訂之契約，而其真意為解除系爭契約
    ，且被上訴人於八十四年十二月十三日為解除契約之意思表示屬合法有效，兩造
    間上開工程承攬合約於八十四年十二月十四日已失其效力而不存在等情，亦經本
    院八十五年度簡上字第五四二號判決確定在卷，按訴訟標的於確定之終局判決中
    經裁判者，除法律別有規定外，當事人不得就該法律關係更行起訴。民事訴訟法
    第四百條第一項定有明文。又訴訟標的之法律關係，於確定之終局判決中經裁判
    者，當事人之一造以該確定判決之結果為基礎，於新訴訟用作攻擊防禦方法時，
    他造應受其既判力之拘束，不得以該確定判決言詞辯論終結前所提或得提出而未
    提出之其他攻擊防禦方法，為與該確定判決意旨相反之主張，法院亦不得為反於
    確定判決意旨之裁判，此就民事訴訟法第四百條第一項規定之旨趣觀之甚明。（
    最高法院六十九年度台上字第一八０九號判決及七十年度台上字第三四五四號判
    決意旨參照）。另查，被上訴人已先於八十四年八月中旬，將系爭工程未完工部
    分，另行通知原電控系統承包商陳正平進場施做，並於同年八月底完工，此據證
    人陳正平結稱屬實可憑，斯時，被上訴人固尚未向上訴人為解除上開工程合約之
    意思表示，迨至八十四年十二月十三日通知解除契約時，則因系爭工程早已於同
    年八月底完工，上訴人亦無從再進場施工，從而被上訴人雖遲至八十四年十二月
    十三日始為解除契約之意思表示，仍無影響，兩造間上開工程承攬合約於八十四
    年十二月十四日已失其效力而不存在。
四、再按，工作未完成前，定作人得隨時終止契約，但應賠償承攬人因契約終止而生
    之損害，固為民法第五百十一條所明定，惟上開規定之立法目的乃在於工作之完
    成，係為定作人之利益，若因情事變更或依定作人之意思認為工作完成已無利益
    時，法律自應許其於未完成前，終止契約，以免繼續其無益之工作，而在另一方
    面對於承攬人之損害，亦應顧及，故以法律明文定作人應賠償承攬人因契約終止
    而生之損害，是民法第五百十一條承攬人損害賠償請求權之行使，應以契約經定
    作人意定即任意終止契約為前提要件。而本件被上訴人係於八十四年十二月十三
    日以存證信函「終止雙方所訂之契約」（其真意為被上訴人抗辯係因可歸責於上
    訴人之事由，依契約約定而取消即解除契約，業據論如上），依首開之說明，原
    告尚不得依民法第五百十一條之規定向原告請求損害賠償。原審因而認為上訴人
    依民法第五百十一條之規定，訴請被上訴人損害賠償，於法尚屬無據，予以駁回
    其訴及其假執行之聲請，經核尚無違誤，上訴人上訴論旨仍執前詞，指摘原判決
    不當，求予廢棄改判，為無理由，應予駁回。
五、據上論結，本件上訴為無理由，依民事訴訟法第四百三十六條之一第三項、第四
    百四十九條第一項、第七十八條，判決如主文。
中      華      民      國    八十九    年      九      月    二十九    日
                                        民事第三庭審判長法        官陳邦豪
                                                        法        官翁昭蓉
                                                        法        官張明輝
右為正本係照原本作成
不得上訴
中      華      民      國    八十九    年      九      月    二十九    日
                                                        書  記  官  王苑琛


司法院資訊處製作；財團法人民間司法改革基金會備份。
